【裁判字號】    94,訴,6094
【裁判日期】    951020
【裁判案由】    返還房屋等
【裁判全文】
臺灣臺北地方法院民事判決              94年度訴字第6094號
原      告  己○○
訴訟代理人  莊乾城律師
被      告  戊○○
            甲○○
共      同
訴訟代理人  葉海萍律師
上列當事人間請求返還房屋等事件，本院於九十五年九月十九日
言詞辯論終結，判決如下：
    主  文
原告之訴及假執行之聲請均駁回。
訴訟費用由原告負擔。
    事實及理由
一、原告方面：
（一）緣坐落於台北市○○區○○段2小段0323號土地上，門牌
      號碼為台北市○○街121巷13號房屋（以下簡稱系爭房屋
      ）為原告所有，有建物登記謄本可稽，因被告等無權占用
      系爭房屋，侵害原告所有權之完整，爰依民法第767條、
      184條規定訴請渠等遷出、返還房屋。被告使用房屋期間
      受有相當於租金之不當得利，並致原告受有該金額之損害
      ，依民法第179條應返還不當得利，同時依民法第185 條
      第1項規定被告等亦應連帶賠償相當於租金之損害額。
（二）金額之計算：
    1.系爭13號房屋旁之12弄1號房屋71.63平方公尺，租金每月
      新台幣（下同）18,000元，系爭房屋共110.42平方公尺，
      核算每月租金應為：110.42平方公尺÷71.63平方公尺×1
      8,000元＝27,748元。原告請求金額僅以每月25,000元計
      。
    2.起訴前最近五年之金額：25,000元／月×12月×5年＝1,5
      00,000元（起訴起之每月金額為25,000元，均加計遲延利
      息：法定年息5％）。
（三）原告請求之金額屬允當：
      按土地法第97條第1項有關租金最高額度之限制係為保護
      承租之弱勢，而本案被告另有自有房屋，與須承租他人房
      屋方能居住之弱勢承租人不同，且被告為無權占用亦無保
      護之需，應無土地法第97條規定之適用，原告依鄰屋承租
      或出租房屋之租金額度計算被告所獲不當得利及原告所受
      損害應屬允當。
（四）被告主張抵銷金額不可採：
    1.原告之前未曾見過證物8之收據，故否認證物8之真正，亦
      否認被告有為系爭房屋為修繕或支出。
    2.原告亦否認被告所述系爭房地曾遭部份拆除及漏水，亦否
      認被告所主張曾支付有益費用，更否認原告受有利益，被
      告所提相關資料原告亦否認真正。
    3.被告欲使自己居住舒適而為改裝或因其居住使用所致耗損
      之修繕，亦應由使用人即被告自己負擔。
（五）被告為無權占有：
    1.否認褚石麟於民國（下同）81年間指示被告戊○○遷入居
      住。
    2.本案雙方無使用借貸關係。
    3.退萬步言，如認有借貸關係，依民法第470條第2項得隨時
      請求返還，原告起訴狀已請求返還房屋（即終止借貸之意
      思表示），再以準備書（一）狀繕本之送達為終止借貸之
      意思表示。
    4.被告所提證物4原告否認真正。
（六）系爭房地為原告所有：
    1.土地法第43條規定：「依本法所為之登記有絕對之效力」
      ，原告依法自是所有權人。
    2.系爭土地為67年間購買，於67.6.5完成登記，有土地登記
      謄本可稽，地上建物即系爭房屋使用執照則為66年使字第
      97號，於67年12月間第1次登記，原告是因合建分得地上
      建物所有權並購買坐落土地。
    3.系爭房地之地價稅及房屋稅均由原告個人支付，可證非公
      共家產。67年下半年期地價稅為原告繳納，有稅單可證，
      又歷年之系爭房地稅單繳納收據亦證稅捐向由原告繳納、
      非由他人繳交。
    4.被告主張原告之收據因住於祖厝而取得，原證8、9之稅單
      84年度以前係以公款繳納、單據置於祖厝云云均不實。
    5.縱被告曾繳3次房屋稅。惟按，使用房屋者自應繳納房屋
      稅，被告戊○○於使用房屋期間基於占有使用人（無權使
      用人）繳交房屋稅捐，自屬當然，故被告不能執稅單主張
      其為有權使用人，況有前呈證之稅單可證歷年房屋稅及地
      價稅係由原告繳交。若如被告所述，各人居住房屋之稅單
      由各該居住人繳納云云，而被告居住迄今僅繳交86-88年
      度之稅款，其餘年度及地價稅卻均由原告繳交，可知被告
      主張亦不實。又若如被告主張有所謂「家族公款」，則為
      何非由「家族公款」支出？而由被告或原告個人支付？可
      證被告所辯顯然不實。
    6.被告94年12月13日答辯狀謂：「『家族之公款』係『供修
      繕家族所有房屋』…」云云，可知系爭房屋顯非所謂「家
      族財產」，故修繕非由「家族公款」為之，被告辯稱系爭
      房地為家族財產云云為子虛烏有。
    7.系爭房地自始為原告所有，並非信託登記。系爭房屋實為
      合建得來，且合建已久亦已依約完成登記，要找尋數10
      年前之證據資料自屬不易。且住屋以1戶為已足，名下不
      動產是否使用，所有權人自有權斟酌，非必予使用。況原
      告自80年開始將重心擺在大陸，83至88年出國日數每年高
      達100天以上，如何對國內不動產均自行使用收益？又68
      年間原告在銀行界上班薪資較一般收入優渥，被告任意執
      疑原告無資力為建商云云亦不可採。
    8.被告於他案自承系爭房地屬原告所有。鈞院所調台灣台北
      地方法院檢察署90年度偵續字第463號案90年12月24日筆
      錄被告戊○○自認：股份之轉讓係因老大老二名下已有許
      多不動產云云，是系爭房地非屬公共家產而為原告個人所
      有，故被告戊○○主張轉讓公司股份以平衡財產狀況云云
      。被告戊○○於90年度偵續字第463號案陳報狀中亦述：
      調整雅宜公司股份之原因係因「原告己○○擁有」2間房
      屋及1筆土地，而被告僅有1間房屋云云，是系爭房地屬原
      告個人擁有，方有被告戊○○所主張股份調整。雖被告辯
      稱僅為平衡登記或賠償公司損失云云，但若非已有所有權
      歸屬之意，怎須平衡登記？
（七）被告甲○○應負占有人及侵權行為責任：
    1.系爭房屋被告甲○○為戶長，被告甲○○係以自主占有之
      意思使用系爭房地，有被告甲○○戶籍謄本可稽，應依民
      法767條、184條規定應遷讓返還房屋。
    2.被告二人共同使用系爭房地、為共同侵權行為人，依民法
      第185條第1項規定應負連帶賠償責任，依民法179條共負
      返還不當得利之責。
（八）訴之聲明：
    1.被告等應自台北市○○區○○段2小段1035建號、門牌台
      北市○○街121巷13號房屋遷出、返還房屋予原告。
    2.被告等並應連帶給付原告1,500,000元，及自本狀繕本送
      達翌日起至清償日止按年息5％計算之利息。
    3.被告等應自起訴日起按月連帶給付原告25,000元，及自起
      訴日之翌日之次月相當日起至清償日止按年息5％計算之
      利息。
    4.原告願供擔保，聲請宣告假執行。
二、被告則以：
（一）被告是否無權占有系爭房屋：
    1.系爭房屋為褚石麟生前與人合建而信託以原告之名義登記
      所有權，被告對其所有權並無爭執，所爭執者為被告對該
      屋並無使用、收益之權，該屋始終由褚石麟使用、收益，
      褚石麟自74年間起將該屋出租予辛○○，委由其配偶褚江
      秀收取租金長達5、6年之久，劉君於81年間遷走後，褚石
      麟指示被告戊○○舉家遷入居住迄今，姑不論該屋是否褚
      石麟與人合建而分得，亦不論該屋之所有權歸屬何人，自
      74年至81年間，該屋係由褚石麟管理及收益，為原告所不
      爭執，褚石麟於81年間指示被告遷入居住，性質上應屬使
      用借貸關係，被告自非無權占有。又系爭房屋雖登記於原
      告名下，惟兄弟迄未分產，被告曾繳納86、87、88年之房
      屋稅，如已分產被告何須為原告之不動產繳納稅款？
    2.系爭房屋確系褚石麟生前與人合建而分得。查褚石麟、褚
      江秀夫妻（分別於93年7月21日及85年5月16日歿），育有
      6子2女，即褚盛夫、己○○（即原告）、戊○○（即被告
      ）、褚盛隆、庚○○、丁○○、褚玉鳳、褚惠美。褚石麟
      生前與其胞兄許阿通（2人之父被招贅，致其兄姓許）共
      同擁有若干土地，3度合建，褚石麟先後獲得分配下列19
      間房屋，即(一)坐落台北市○○區○○段二小段211、212、
      213地號土地，於63年間獲分配14戶房屋，借用6子中之老
      大至老三即褚盛夫、己○○、戊○○3人之名義登記為起
      造人，被告戊○○僅獲登記1戶，其餘13戶均登記於褚盛
      夫、己○○名下，褚石麟嗣陸續出售其中9戶（價款均由
      褚石麟自行收取），現僅存5戶，即台北市○○街121巷12
      弄3號、台北市○○街121巷12弄3號2樓（均登記於褚盛夫
      名下）；台北市○○街121巷12弄1號、台北市○○街121
      巷12弄1號4樓（均登記於原告己○○名下）；台北市○○
      街12 1巷12弄2號（登記於被告戊○○名下）。(二)坐落同
      小段32 3地號土地，於67年間獲分配台北市○○街121巷
      13號（即系爭房屋，登記於原告名下）及2樓房屋，2樓已
      遭褚石麟出售他人（價款亦由褚石麟自行收取）。(三)坐落
      同小段20 9、210地號土地，於74年間獲分配台北市○○
      街121巷14弄2號、2號2樓、2號3樓房屋，分別登記於丁○○、庚○○、褚盛隆名下，以上房屋之所有全登記原因均
      為第1次登記，有建物登記謄本可稽，業據證人丙○○、
      褚盛隆證述綦詳，原告迄未能提出任何合建或購買土地之
      資料，卻稱「原告之先父於其生前早將房地給予原告各兄
      弟並登記為各兄弟所有，並非信託登記」云云，嗣又稱系
      爭房屋係伊與人合建而分得，顯屬謊言。
    3.所有房屋之稅款原均以公款繳納，相關單據亦置於南昌路
      租厝，褚石麟嗣叮囑各子，各人居住房屋之稅單（指房屋
      稅，關於地價稅仍由褚石麟統一負責繳納）由各人自行繳
      納，被告目前雖僅能提出3個年度之房屋稅單為證，惟關
      鍵應不在於被告繳納了幾個年度，實在於茍有分產之事實
      ，被告理應繳納自己名下房屋之稅款，豈有繳納他人分得
      房屋稅款之理？至於系爭房屋之修理費1,126,600元，因
      被告係使用該屋獲得居住利益之人，以公款負擔，其餘子
      女恐有意見，父親因而囑咐由被告自行負擔，正如房屋稅
      嗣由使用房屋之各子自行負擔，性質完全相同。
    4.被證14補充告訴理由狀第1項未列系爭房屋，是否漏載，
      姑且不論，被證14第1項第（五）款則明載：「有關告訴
      人己○○名下之不動產及褚盛夫之不動產，均是出租於他
      人而由褚石麟收取」，顯見所有房屋之使用、收益權的確
      歸屬褚石麟所有，被告係經褚石麟之同意而使用系爭房屋
      ，顯非無權占有。
    5.被告於台北地檢署90年偵續字463號從未自認系爭房屋屬
      原告所有，至於陳述：「股份之轉讓係因老大、老二名下
      已有許多不動產」云云及陳報狀所載股份調整原因，單純
      係指形式上不動產登記之狀態不公平而言，並無以該登記
      狀態即為分產結果之意思，況原告於該案尚且一再否認渠
      曾同意移轉股份，如何能翻異其詞，茲又主張因股份移轉
      而有分產之事實？
    6.原告自稱系爭房屋為伊與人合建而分得云云，惟原告如曾
      為建商，縱不能提出合建契約，至少應能提供其為建設公
      司成員之相關資料，何至於不能提出任何資料？
    7.原告否認被證4租約為真正，主張有臨訟製作之嫌云云。
      其中承租人為黃琰、魏慧芬之租約末尾尚有因原告自94年
      10月起強行自己重新訂約收租而退回部分租金、押金之記
      載，原告知之甚詳。出租人褚石麟因年事已高，相關出租
      事宜均係委由其配偶褚江秀或其媳婦壬○○處理。就黃秀
      卿之租約而言，第2條末尾增加「再延長2年至87年4月23
      日」，顯係期滿延長2年之記載，85、86應係誤寫後予以
      刪除，如係偽造，輕易可以重寫，豈會如是刪改？至於刪
      改處未蓋章、未記載地址、褚石麟未蓋章等，或係因雙方
      互有信任，或係因雙方不習法所致，如係刻意偽造，豈會
      如是粗糙？就黃琰之租約而言，出租人褚石麟及承租人黃
      琰之簽名均係由壬○○代寫，黃琰亦由蕭女代寫之原因為
      簽名當天黃琰未到場，由其妻林美惠到場，故事實上係由
      蕭、林2人簽約，壬○○非習法之人，認為黃琰之妻已有
      到場，在其監督下，由伊代寫其夫之姓名應無不可，到了
      94年10月，原告強行與其重新立約收租，林美惠不甘重覆
      繳納押租金及部分租金，自會要求壬○○退錢並於原出租
      人之租約記載其事，益證租約係屬真正，否則該屋從前係
      出租何人，原告能予舉證乎？原告就該屋於94年10月間難
      道係與黃琰夫婦以外之人簽立租約？魏慧芬之租約，情形
      相同，不再贅述。至於陳昌瓊之租約，原租期至82年12月
      5日，後來延期至86年12月4日，期滿復又延期至87年，因
      已跨越86年度，故將「86」劃2條線刪除，以示86年並未
      期滿。此外，簽名亦屬有效，不須兼有蓋章始為有效，出
      租人既為屋主，尤無記載其身分證之必要。
    8.末查，被告自81年間起即使用系爭房屋，為原告所不爭執
      ，原告並自稱在此之前，伊係孝順父母而將該屋交予父母
      出租予人，「縱」屬可信（絕非事實），至少已將該屋之
      使用、收益權交予父母，則被告依父母之指示而使用系爭
      房屋，顯非無權占有，不因父母死亡而變為無權占有，原
      告訴請本件，自為無理由。
（二）原告能否單獨起訴：
      被告並未否認原告擁有系爭房屋之所有權，而係主張該屋
      之使用、收益權歸褚石麟所有，褚石麟死亡後，相關權利
      屬其全體繼承人即褚盛夫、己○○、戊○○、褚盛隆、庚○○、丁○○、褚玉鳳、褚惠美所公同共有，原告未經其
      他繼承人同意，單獨起訴本件，顯為當事人不適格。
（三）原告能否終止系爭使用借貸關係：
      按系爭房屋乃褚石麟貸與被告使用，貸與人並不須擁有所
      有權，且借貸人死亡，亦非使用借貸關係之法定終止事由
      （借用人死亡，貸與人得終止借貸契約，民法第472條第4
      款請參照），貸與人死亡後，相關權利、義務依法應由其
      全體繼承人繼承，民法第1148條定有明文，原告無權片面
      終止此關係。
（四）原告起訴甲○○，有無權利保護之必要：
      被告戊○○為家長，甲○○係戊○○之配偶，係與戊○○
      共同生活而同居一家之人，顯為戊○○之占有輔助人，原
      告雖提出戶籍謄本證明甲○○為戶長，惟被告褚基事實上
      早在85年10月7日以前即為系爭房屋之戶長，有戶籍謄本
      所載可稽，嗣因自己名下之景華街121巷12弄2號房屋（即
      父親指示由大哥褚盛夫一家居住之該屋）為辦理自用住宅
      ，以減省相關稅金，始於85年10月7日遷至該址，戊○○
      事實上從未居住該屋，系爭房屋不能沒有戶長，始改以甲○○為戶長，被告全家始終仍住於系爭房屋，己○○亦始
      終為一家之長，毫無變異，戶長為戶政管理之名稱，並不
      必然等同民法所指家長，甲○○復係事後於85年間始變更
      為戶長，並非81年間即列名戶長，尤可證明該記載不足以
      證明甲○○係以「自主占有」之意思入籍該屋。原告將甲○○列為被告，顯然欠缺權利保護要件。
（五）原告請求之金額是否有據：
      按無權占有者，通常固可認為獲有相當租金之不當得利（
      被告否認有無權占有情事），惟兩造間究無租賃關係可言
      ，原告自不得援引鄰屋之租金作為請求之依據，「城市地
      方房屋之租金，以不超過土地及其建築物申報總價年息百
      分之十為限。」土地法第97條第1項定有明文，原告主張
      每月租金按25,000元計算，於法洵屬無據。
（六）被告如有無權占有，得否主張抵銷：
      被告戊○○於81年間遷入系爭房屋居住時，因房屋老舊曾
      斥資140,900元，施作大門、前門、前雨棚、廚房門、後
      小門、通風口加蓋、後雨棚，復於86年間，因道路拓寬，
      部分房屋遭拆除，且地下室淹水，花費985,700元，以上
      合計1,126,600元，自得依民法第176條第1項無因管理及
      同法第179條不當得利之規定，請求原告返還上開款項及
      自87年1月1日起計算之法定利息，是原告不當得利之主張
      ，茍屬可採，被告戊○○聲明於上開金額內主張抵銷。
（七）答辯聲明：
    1.原告之訴及其假執行之聲請均駁回。
    2.如受不利之判決，請准被告以現金或等值之土地銀行景美
      分行無記名可轉讓定期存單供擔保後，免予假執行。
三、兩造不爭執事項：
    1.系爭台北市○○街121巷13號房屋係登記原告己○○所有
      ，現由被告戊○○、甲○○居住使用。
    2.原告與被告戊○○為兄弟關係，褚石麟為兩造父親，於93
      年7月21日死亡，褚江秀為兩造母親，於85年5月16日死亡
      。
    3.褚石麟夫婦育有6子2女，分別為褚盛夫、己○○、戊○○
      、褚盛隆、庚○○、丁○○、褚玉鳳、褚惠美，該8人並
      為其父褚石麟之全體繼承人。
四、本院得心證之理由：
（一）系爭房屋乃褚石麟以其共有土地與人合建所受分配，並借
      用原告名義為起造人，直接第1次登記於原告名下，但系
      爭房屋之使用收益權能，仍由褚石麟夫婦所掌理：
    1.查坐落於台北市○○段○○段第211、213地號上之台北市
      ○○街121巷12弄3號、台北市○○街121巷12弄3號2樓房
      屋，登記於褚盛夫名下；坐落於同小段第211、212、213
      地號上之台北市○○街121巷12弄1號、台北市○○街121
      巷12弄1號4樓房屋，坐落同小段323地號土地上之台北市
      ○○街121巷13號房屋（即系爭房屋），均登記於原告名
      下；坐落於同小段第270地號上之台北市○○街12 1巷12
      弄2號房屋，登記於被告名下；坐落同小段209、210地號
      土地上之台北市○○街121巷14弄2號、2號2樓、2號3樓房
      屋，分別登記於丁○○、庚○○、褚盛隆名下，以上房屋
      之所有全登記原因均為第1次登記，此有被告提出之建物
      登記謄本在卷可稽。
    2.上揭房屋皆因其父親褚石麟以其所有土地與人合建後所分
      得，由褚石麟夫婦指定兒子為起造人，並逕而登記於兒子
      名下，但只是先登記於孩子名下，並非直接贈與孩子，仍
      屬於褚石麟夫婦之財產，各孩子對其名下所有之房屋或土
      地，並無處分權利，所有房屋及土地之使用收益權人均是
      褚石麟夫婦，且迄今仍未分產等事實，此業據：
    (1)證人即兩造之堂弟乙○○於本院95年2月7日審理時親自到
      庭證稱：「我是原告的堂弟，他父親是我的叔叔。被證三
      號謄本上的不動產（即指上揭登記之房屋），是以前我父
      親（即許阿通）與我叔叔（即褚石麟）共有的土地與建商
      合建後，分得的房屋。根據我的瞭解，我叔叔尚未分產。
      被證三號謄本上的房屋，雖然已經登記給我叔叔的小孩，
      但並不是要分給他們，因為尚未分產。因為我是住在附近
      ，所以比較清楚。而且我哥哥（即丙○○）也曾經建議我
      叔叔，是否在嬸嬸過世後，將家產分清楚。」等語。
    (2)證人褚盛隆於本院同日審理時證述：「我是兩造的弟弟，
      我排行第4。」「當初景華街121巷13號房屋蓋的時候，我
      還在當兵，合建後，就登記在哥哥的名下，因為哥哥比較
      大，這是父親及母親的決定。」「（提示被證3號謄本）
      謄本上房屋的登記原因都是一樣的，都是因為共有土地合
      建，由父親及母親決定登記在何人的名下。當初只是先登
      記在孩子的名下，並非要送給孩子，因為尚未分產。」「
      （提示被證4號租約）租約上的房屋都是由父親及母親出
      租，租金是由父親及母親收取。當初父親及母親是與第6
      個兒子（即指丁○○）住在一起，所以是由第6個媳婦（
      即指壬○○）管理。但是錢都是屬於公款。這些公款，在
      父親及母親過世後，就做為公的支出，如：遺產稅、墓園
      等費用。父親及母親都過世後，原告將其名下的房屋自行
      出租出去，另外簽訂租約，另外原告也將南昌路的祖厝出
      租出去，租金大約有十萬元左右，他自己收取。大哥褚盛
      夫看到原告將其名下的房屋出租後，他說他沒有工作，所
      以也要將他名下的房屋出租，收取租金。原告自行收取租
      金，其他兄弟並未同意。但是原告還是執意要收。我們尚
      未分配遺產。」等語
    (3)證人即兩造之弟弟庚○○於本院95年7月21日審理時到庭
      證證述：「我是排行第6，兄弟的排行是第5。被告戊○○
      住在系爭房屋內。系爭房屋是登記原告己○○的名字。被
      告戊○○住在原告己○○的房屋，我們兄弟當初只要有結
      婚，就會陸續搬出南昌路的祖厝，搬到景美的房屋有空房
      以後去居住，都是由父親指定各子女陸續搬進去住。被告
      戊○○的情形就是如此。」「褚盛夫住在212巷12弄2號，
      是登記在被告戊○○名下。褚盛夫居住的情形，與之前所
      說的一樣。我們家有6個兄弟，都是依照父親的指示到各
      房屋居住。」「上開二間房屋不是原告己○○所蓋的，而
      是我父親跟建商合建分得的房屋。我沒有聽過原告己○○
      是擔任建商。」「我們兄弟所居住房屋的房屋稅金及地價
      稅，原來都是由父親繳納。直到85年間，因為每個兄弟居
      住的房屋大小不同，有不公平的情形，所以我父親決定房
      屋稅由各個實際居住的子女去繳。但是地價稅，還是由父
      親去繳。」等語。
    (4)證人丁○○於同日到庭證稱：「我排行第7，兄弟的排行
      是第6。」「剛剛證人庚○○所說的證言，大致上都沒有
      問題。但是父親指派子女去居住時，不見得登記在自己名
      下的房屋有空出來，所以有可能會住到登記在其他兄弟名
      下的房屋，因此會先居住，等到自己名下的房屋空出來時
      ，再由父親指定搬去住。」「我的情形比較單純，我結婚
      以後，就住在登記在我名下的房屋。因為該房屋是我母親
      在住，所結婚後，就搬去與我母親一起住。但是第4、5個
      兄弟的情形，就比較複雜，要搬來搬去。」「當時我父親
      指定我去我名下的房屋居住，我認為房屋只是單純登記在
      我的名下，還是屬於家族的財產，決定權還是我父親。因
      為登記名下的房屋，各兄弟的房屋有大、有小，房屋的數
      目不同，土地的分配也不同，都還沒有分產，不能說房屋
      登記在誰的名下，就是誰的。」「褚盛隆與證人庚○○都
      是先住在不是自己名下的房屋，後來才搬到自己名下的房
      屋，但這不是分產。」「戊○○搬到系爭房屋前，是住在
      褚盛夫名下2樓的房屋。」等語屬實，應堪信實。
    3.被告並提出台北市○○街121巷12弄1號及同號4樓房屋（
      均第1次登記於原告名下）、同巷弄3號2樓房屋（第1次登
      記於褚盛夫名下）、同巷14弄2號3樓房屋（第1次登記於
      褚盛隆名下），於80年間均由褚石麟出租予房客所簽訂之
      租約在卷可稽，該租約並經證人褚盛隆證述租約實在，已
      如前述，並有證人壬○○（即丁○○之配偶）於本院95
      年7月21日審理時到庭證稱：「我有看過這4份租約（即指
      被證4租約）。這些租約都是由我負責簽立，我代表我公
      公褚石麟去簽的，當初都是房客到家裡來簽立。結婚後，
      我就是跟我公公及婆婆一起住。我有收過租金，但是我婆
      婆在世時，都是由我婆婆處理。我婆婆在的時候，租金都
      是交由我婆婆處理。我婆婆過世後，剛開始我都將租金交
      給我公公。後來，有用公公的名義開戶，並將租金存入。
      將存入的款項，做為公款使用，例如房屋的修繕及我婆婆
      墓園的整理費用。」「（問: 第3份租約後附影印的由原
      告與林美惠簽訂的租約，是由何人提供？）是林美惠提供
      的。因為原告跟林美惠重新簽約，她要求我還給她之前租
      約的押金。所以她才提出來，租約上方有結算的文字，是
      由林美惠所寫。林美惠是房客黃琰的太太。」等語為證，
      而當日庭訊後，原告對於租約之真正亦不爭執，此有當日
      庭訊筆錄在卷可稽，應堪信實。若原告是自行取得系爭房
      屋，而非由褚石麟指定借名登記之名義人，為何不自行出
      租房屋後收租，直迨父親褚石麟於93年死亡後，始以自己
      名義出租房屋予房客之理，是原告所述，顯與經驗法則不
      符，尚非可採。
    4.至於被告曾於本院檢察署90年度偵續字第463號偵查案件
      90年12月24日偵查庭訊時陳稱「（問: 轉讓股份原因?）
      父母要平衡家產，因老大、老二名下有許多不動產。」等
      語，縱使實在，亦只能認為是褚石麟夫婦為何指定轉讓股
      份之動機，尚不足證明褚石麟已實際為分產之安排及處理
      ，且證人丁○○於上開庭訊時亦證稱：「確實有將股份移
      轉到4個兄弟名下，這是因為原告到大陸設廠投資，原告
      將公司的資金掏空，而且還將南昌路的房屋過戶給自己，
      後來兄弟追究，他才將股份釋出。」等語，顯見兩造間應
      無分產之事實。
    5.又查，證人辛○○於本院95年2月7日審理時亦到庭結證稱
      ：「我在民國74年間曾經住在景華街121巷13號房屋，直
      到民國79年間為止，是租的，當時是向褚江秀租的，租金
      也是交給褚江秀。房屋是登記在原告的名下，因為有時候
      我會收到稅單之類的單據，所以我才知道。褚家是由褚石
      麟與褚江秀當家，所以當初出租房屋時，褚江秀不是代理
      原告出租房屋，而是自己在處理房屋的事務。當時我租的
      房屋，聽褚江秀說房屋是共有土地合建分來的。」「原告
      並未向我收過租金。當時原告的母親決定要將房屋給誰住
      ，就給誰住，因為都是他母親在做主，所以任何一個兄弟
      對於其名下的財產，都沒有處分的權利。」等語，益證系
      爭房屋雖登記於原告名下，但關於房屋之使用收益等權利
      之行使，仍由褚石麟夫婦實際掌理無訛。
    6.再者，依證人即兩造之堂兄丙○○於本院同日審理時亦到
      庭證述：「被證6號謄本的土地確實是登記我的名字，但
      不是我買的，是我父親與我叔叔所買的。謄本上的二筆土
      地與271地號土地（登記為原告及褚盛夫共有）有做為停
      車場的使用，都是我在管理。大約有10幾年的時間。271
      地號土地的停車場所收的費用，一半交給我叔叔褚石麟。
      271地號土地是我叔叔與我父親共同合買的。271地號土地
      與被證6號謄本上的土地，是否原本是同一筆土地，我不
      清楚。我都是將停車場的收費交給我叔叔，從未交給原告
      ，因為土地是我叔叔的。我叔叔過世後，原告有來向我收
      取停車場的收入，我有與他說明，他們兄弟應該先講好，
      再來找我，因為他們尚未分家，而且我只是代管，我沒有
      權利。」「我是里長，所以我知道原告兄弟尚未分家產。
      我曾經建議我叔叔在過世前先處理分家的事情，後來我叔
      叔沒有處理，我也沒有辦法。我叔叔的所有小孩名下的財
      產都是尚未分家的財產。我不清楚他們為何沒有分家產的
      原因，可能是個人有個人的意見，所以無法取得共識。我
      所管理的停車場收入，一年大約分給褚家40幾萬元。」「
      87 年前後的停車場收入，我都是交給我叔叔。我都是開
      支票交給我叔叔，當時我叔叔是住在第6個小孩那邊，所
      以我將支票拿到第6個小孩那邊，到了那邊，看到誰，就
      交給誰，並要他轉交給我叔叔。我叔叔過世後，我不知道
      要交給誰，所以我暫時保管。我叔叔過世後，93年度及94
      年度的停車場收入的一半，我曾經有拿一個年度應該分給
      我叔叔的停車場收入一半給褚盛夫，因為我有詢問過其他
      兄弟的意見，他們沒有反對，所以我才交給他。但我沒有
      問過原告，因為我不想他們兄弟為了這件事情爭吵。」等
      語所示，台北市○○區○○段二小段271地號土地，與同
      小段第275、276地號土地，雖是叔叔褚石麟與其父許阿通
      所合買，但皆登記於孩子名下，惟該等土地供作停車場使
      用之收租所得，仍由褚石麟收取，並非由共同登記名義人
      原告及褚盛夫收取，可見褚石麟夫婦於生前所取得之不動
      產，雖分別登記於各孩子名下，惟此僅屬於單純之登記名
      義人，對於該等不動產之使用收益權，仍由褚石麟夫婦所
      控管，並未一併交由各登記名義人來行使甚明。
    7.綜上所述，系爭房屋應是褚石麟生前與人合建後分得之房
      屋，並信託登記於原告名下，但僅止於單純為所有權之借
      名登記，關於系爭房屋之處分權，並未一併交由原告行使
      ，而由褚石麟夫婦所保留，由渠等實際掌理。至於原告主
      張系爭房屋為其合建取得一節，按當事人主張有利於己之
      事實者，就其事實有舉證之責，民事訴訟法第277條前段
      定有明文。本件原告主張系爭房屋乃其與建商合建所分得
      ，業據被告否認，惟其對此有利於己之事實，迄未提出足
      資證明之資料為證，則其所述，是否真實，不無疑義，尚
      非可採。
（二）被告佔有使用系爭房屋，係經由權利人褚石麟之指示，應
      屬有權使用：
    1.按土地法第43條所謂登記有絕對效力，係為保護因信賴登
      記取得土地權利之第三人而設，在第三人未取得土地權利
      前，真正權利人對於登記名義人仍得主張之。又土地法第
      43條所謂登記有絕對效力，係為保護第三人起見，將登記
      事項賦與絕對真實之公信力，並非於保護交易安全之必要
      限度以外，剝奪真正權利人之權利。最高法院33年上字第
      4983號判例意旨及69年度台上字第3694號裁判意旨足參。
      是以，除了為保護善意之第三人之情形外，登記名義人尚
      不得逕爰引土地法第43條之規定，主張登記有絕對之效力
      。因本件系爭房屋，並未有保護第三人之情形存在，自無
      該條法律規定適用之餘地，原告以土地法第43條規定為據
      ，主張登記有絕對之效力，不容被告質疑或抗辯，尚無足
      採。
    2.依證人庚○○於上揭本院95年7月21日庭訊時證稱：「被
      告戊○○住在系爭房屋內。系爭房屋是登記原告己○○的
      名字。被告戊○○住在原告己○○的房屋，我們兄弟當初
      只要有結婚，就會陸續搬出南昌路的祖厝，搬到景美的房
      屋有空房以後去居住，都是由父親指定各子女陸續搬進去
      住。被告戊○○的情形就是如此。」、證人丁○○於同日
      到庭證稱：「剛剛證人庚○○所說的證言，大致上都沒有
      問題。但是父親指派子女去居住時，不見得登記在自己名
      下的房屋有空出來，所以有可能會住到登記在其他兄弟名
      下的房屋，因此會先居住，等到自己名下的房屋空出來時
      ，再由父親指定搬去住。戊○○搬到系爭房屋前，是住在
      褚盛夫名下2樓的房屋。」，及證人壬○○於同日到庭證
      稱「我管理的房屋的房屋稅及地價稅，都是由我整理好了
      以後，再交給我公公去繳。偶而，我公公會叫我去繳。後
      來房屋稅變成自己住自己繳。土地稅還是由我公公繳。」
      等語所示，參酌褚盛夫雖名下登記有數間房屋，但其居住
      使用之房屋竟是登記於被告名下之房屋（即同巷14 弄2號
      2樓），及被告對於居住使用系爭房屋，自86年起至88年
      繳交房屋稅等情，足證褚石麟對於登記於孩子名下之房屋
      ，有實際分配使用之權利，而被告居住使用系爭房屋，即
      是基於褚石麟之分配指派，自屬有權使用。
（三）因原告僅是單純登記為系爭房屋之所有權人，關於系爭房
      屋之實際使用處分者，仍是褚石麟夫婦，已如前述，是系
      爭房屋應是褚石麟借貸予被告使用，惟褚石麟於93年7月
      21 日死亡時，系爭房屋之使用處分權即屬遺產之一部分
      ，應由全體繼承人所公同共有，故對被告為終止使用借貸
      系爭房屋之意思表示，依民法第829條第2項規定「除前項
      之法律或契約另有規定外，公同共有物之處分，及其他之
      權利行使，應得公同共有人全體之同意。」所示，自應由
      全體繼承人共同為之，始生效力，原告單獨對被告為終止
      使用之意思表示，尚與法不符，不生效力，是被告居住使
      用系爭房屋，仍屬合法。
五、按所有人對於無權占有或侵其所有物者，得請求返還之，民
    法第767條前段定有明文，故所有物返還請求權，請求對象
    自為無權占有其物之人。本件原告雖登記為系爭房屋之所有
    權人，然系爭房屋之有權使用支配者為褚石麟，被告係本於
    權利人褚石麟之指派而居住使用系爭房屋，自屬有權占有，
    迄至褚石麟死亡時，使用借貸關係並不當然消滅，而褚石麟
    之繼承人亦尚未合法終止此使用借貸關係，是被告繼續占有
    使用系爭房屋，依法有據，不能謂為無權占有。從而，原告
    依所有物返還請求權之規定，訴請被告遷讓交還系爭房屋及
    連帶賠償相當於租金之損害，即屬無據，為無理由，自應駁
    回。原告既受敗訴判決，其假執行之聲請即失所依據，應併
    予駁回。
六、兩造其餘之攻擊或防禦方法及未經援用之證據，經本院斟酌
    後，認為均不足以影響本判決之結果，自無逐一詳予論駁之
    必要，併此敘明。
七、結論：
    本件原告之訴為無理由，依民事訴訟法第78條，判決如主文
    。
中    華    民    國    95    年    10    月    20    日
                    民事第五庭法      官  陶亞琴
以上正本係照原本作成
如對本判決上訴，須於判決送達後20日內向本院提出上訴狀
中    華    民    國    95    年    10    月    20    日
                              法院書記官  吳芳玉


司法院資訊處製作；財團法人民間司法改革基金會備份。
